【裁判字號】    88,自,88
【裁判日期】    890906
【裁判案由】    詐欺
【裁判全文】
臺灣新竹地方法院刑事判決                      八十八年度自字第八八號
    自  訴  人  甲○○
    代  理  人  鄭勵堅律師
    被      告  乙○○
右列被告因詐欺案件，經自訴人提起自訴，本院判決如左：
    主  文
乙○○（即徐瑞）無罪。
    理  由
一、本件自訴意旨略以：被告係瑞成營造工程有限公司（以下簡稱瑞成公司）負責人
    ，竟隱瞞自己及瑞成公司財務不佳之事實，而於民國八十七年九月五日持可兌現
    之發票人為瑞成公司、發票日為八十七年九月三十日、付款人為玉山銀行（支票
    存款帳號000000000號）、面額為新臺幣（下同）一百萬元之支票一紙
    向自訴人借款一百萬元（惟預扣一個月之利息一萬五千元，故實際上僅交付被告
    九十八萬五千元）。自訴人係首次借款給被告，不疑被告還款能力，且支票信用
    良好，被告亦保證支票定能兌現，自訴人又任職台積電公司之土木工程發包工作
    ，而與被告有業務往來，乃借款給被告。嗣於八十七年九月下旬即前開支票到期
    前，被告乃徵得自訴人之同意，而延展還款期限至八十七年十二月三十一日，並
    改簽發發票人亦為瑞成公司、發票日為八十七年十二月三十一日、付款人為新竹
    市第十信用合作社（支票存款帳號00－00－0000－0號）之同面額支票
    一紙換回上開支票，惟此期間均有付自訴人利息。嗣於八十七年十二月底，被告
    再次徵得自訴人之同意，而延展還款期限至八十八年三月三十一日，並改簽發發
    票人為瑞成公司、發票日為八十八年三月三十一日、付款人為新竹市第十信用合
    作社之同額支票一紙向自訴人換回上開發票日為八十七年十二月三十一日之支票
    一紙，而此期間被告亦均正常支付利息。嗣於八十八年三月底，被告再次徵得自
    訴人之同意，而分別延展還款期限至八十八年五月十日及八十八年六月十日各清
    償五十萬元，並改簽發發票人均為瑞成公司、票號分別為ＡＫ１６７０９５號及
    ＡＫ１６７０９４號、發票日分別為八十八年五月十日及八十八年六月十日、付
    款人均為新竹市第十信用合作社、面額均為五十萬元之支票二紙向自訴人換回上
    開發票日為八十八年三月三十一日之支票一紙，且支付利息至八十八年五月十日
    。詎上開二紙支票屆期經提示後，竟因該支票存款帳戶早於八十七年十二月十一
    日已列為拒絕往來戶，而均遭退票。據此，被告向自訴人借款時，當已無還款能
    力，且其持以擔保之付款人玉山銀行支票，依發票日期，係可兌現之支票，則其
    保證與第一次換票顯係詐欺手段之一。又被告與自訴人換票時，以早經拒絕往來
    之支票換回有兌現能力之支票，使自訴人之債權無法獲得清償與保障，足見被告
    有詐欺得利之犯意等語，因認被告涉有刑法第三百三十九條第一、二項之詐欺取
    財、詐欺得利罪嫌。
二、自訴人提起本件自訴後，雖陳稱就所自訴認被告涉有刑法第三百三十九條第一項
    之詐欺取財罪嫌部分撤回自訴等情。惟按，告訴或請求乃論之罪之自訴案件，自
    訴人始得撤回自訴或由法院曉諭自訴人撤回，刑事訴訟法第三百二十五條第一項
    、第三百二十六條第一項分別載有明文。據此，自訴人雖陳稱就所自訴認被告涉
    有刑法第三百三十九條第一項之詐欺取財罪嫌部分撤回自訴，惟揆諸前揭明，自
    訴人所自訴被告涉有刑法第三百三十九條第一項之詐欺取財罪嫌，既非告訴或請
    求乃論之罪，自不得撤回，本院仍應予審理，核先敘明。
三、訊據被告乙○○固坦稱有前揭向自訴人借款未償還之事實，惟堅決否認有詐欺取
    財、詐欺得利之犯行，並辯稱：伊係因瑞成公司承包工程需押標金，乃向自訴人
    借款，原約定八十七年九月三十日償還，但又經自訴人先後數次同意換票延期清
    償，後來因瑞成公司週轉不靈，才無法償還等語。
四、按犯罪事實應依證據認定之，無證據不得推定犯罪事實，刑事訴訟法第一百五十
    四條定有明文，而刑法第三百三十九條第一項詐欺罪之成立，以意圖為自己或第
    三人不法所有，以詐術使人將本人之物交付為要件。所謂以詐術使人交付，必須
    被詐欺人因其詐術而陷於錯誤，若其所用方法，不能認為詐術，亦不致使人陷於
    錯誤，即不構成該罪（參最高法院四十六年度台上字第二六０號判例）。經查：
（一）被告確係因承包之工程需押標金，乃向自訴人借款，並簽發發票人為瑞成公司
      、發票日為八十七年九月三十日、付款人為玉山銀行、面額為一百萬元之支票
      一紙交付自訴人。嗣於八十七年九月下旬即前開支票到期前，被告又徵得自訴
      人之同意，而延展還款期限至八十七年十二月三十一日，並改簽發發票人亦為
      瑞成公司、發票日為八十七年十二月三十一日、付款人為新竹市第十信用合作
      社之同面額支票一紙換回上開支票；嗣於八十七年十二月底，被告再次徵得自
      訴人之同意，而延展還款期限至八十八年三月三十一日，並改簽發發票人為瑞
      成公司、發票日為八十八年三月三十一日、付款人為新竹市第十信用合作社之
      同面額支票一紙向自訴人換回上開發票日為八十七年十二月三十一日之支票一
      紙；嗣於八十八年三月底，被告再次徵得自訴人之同意，而分別延展還款期限
      至八十八年五月十日及八十八年六月十日各清償五十萬元，並改簽發發票人均
      為瑞成公司、票號分別為ＡＫ１６７０９５號及ＡＫ１６７０９４號、發票日
      分別為八十八年五月十日及八十八年六月十日、付款人均為新竹市第十信用合
      作社、面額均為五十萬元之支票二紙向自訴人換回上開發票日為八十八年三月
      三十一日之支票一紙，而此期間被告均依約支付自訴人利息至八十八年五月十
      日。旋上開二紙面額各五十萬元之支票二紙，屆期乃因該支票存款帳戶於八十
      七年十二月十一日已列為拒絕往來戶，而均遭退票等情，業據被告供述明確，
      核與自訴人之指述相符，並有託收票據明細表一紙及票號ＡＫ１６７０９５號
      、ＡＫ１６７０９４號支票暨退票理由單二紙附卷足參，應堪信為真實。
（二）然查，瑞成公司設於玉山銀行新竹分行帳號000000000號支票存款帳
      戶，迄至約八十七年十一月十日前確均有正常往來，且此期間往來經常均係數
      十萬元至百萬元以上之金額，嗣至八十七年十一月十日起始出現有多次存款不
      足而退票之情形，又迄至八十七年十二月十一日始終結帳戶（按此應係瑞成公
      司另設於新竹市第十信用合作社帳號00－00－0000－0號支票存款帳
      戶於八十七年十二月十一日經拒絕往來，而信用不良所致，詳如後述），此有
      瑞成公司設於玉山銀行新竹分行帳號000000000號支票存款帳戶往來
      明細表在卷足參。況被告向自訴人借款後，又迭次經自訴人同意延展清償期，
      而此期間迄至八十八年五月十日前被告均按依約定支付利息，此亦據自訴人陳
      述屬實。據此，被告向自訴人借款時，既確向自訴人表示係因瑞成公司需工程
      押標金週轉，原約定八十七年九月三十日清償，且瑞成公司設於玉山銀行新竹
      分行之上開支票存款帳戶迄至約八十七年十一月十日前均有正常往來，出入之
      金額亦達數十萬元至百萬元以上不等，足見被告以瑞成公司急需工程押標金而
      向自訴人借款時，並無何施用詐術，亦無因財力不佳而無償還能力之情事，故
      自訴人自亦無何因被告施用詐術而陷於錯誤可言，凡此乃均與詐欺取財罪之構
      成要件不相當。
（三）又查，瑞成公司另設於新竹市第十信用合作社帳號00－00－0000－0
      號支票存款帳戶，係迄至八十七年十二月十一日始經拒絕往來，亦有新竹市第
      十信用合作社八十九年一月七日（８９）新十合字第０００３號函暨帳號00
      －00－0000－0號支票存款帳戶往來明細表在卷足稽，經核乃與瑞成公
      司設於玉山銀行新竹分行帳號000000000號支票存款帳戶終結之時間
      八十七年十二月十一日相同，顯然瑞成公司應係於八十七年十二月十一日起始
      週轉不靈。據此，瑞成公司設於新竹市第十信用合作社帳號00－00－00
      00－0號存款帳戶既係迄至八十七年十二月十一日始拒絕往來，則自訴人謂
      被告於八十七年九月底即持「已拒絕往來」之瑞成公司設於新竹市第十信用合
      作社帳號00－00－0000－0號支票存款帳戶同額支票換回瑞成公司設
      於玉山銀行新竹分行帳號000000000號支票存款帳戶同額支票云云，
      顯屬無稽。又自訴人於自訴狀已載明瑞成公司設於新竹市第十信用合作社帳號
      00－00－0000－0號支票存款帳戶係於八十七年十二月十一日始列為
      拒絕往來戶，故自訴人對此事實已了然於胸。然自訴人提出本件自訴時，乃於
      自訴狀內刻意隱匿被告於八十七年九月底係簽發發票人為瑞成公司、發票日為
      「八十七年十二月三十一日」、付款人為新竹市第十信用合作社之同面額支票
      換回發票人為瑞成公司、發票日為八十七年九月三十日、付款人為玉山銀行之
      同面額支票一紙之事實，而故為「不實」之指述謂：被告於八十七年九月底係
      簽發發票人為瑞成公司、發票日為「八十八年三月三十一日」、付款人為新竹
      市第十信用合作社之同面額支票換回發票人為瑞成公司、發票日為八十七年九
      月三十日、付款人為玉山銀行之同面額支票一紙，因此指稱被告：係以「已拒
      絕往來」之發票人為瑞成公司、發票日為「八十八年三月三十一日」、付款人
      為新竹市第十信用合作社之同面額支票換回發票人為瑞成公司、發票日為八十
      七年九月三十日、付款人為玉山銀行之同面額支票一紙，而涉有詐欺得利罪嫌
      云云，有自訴狀在卷足參，即顯有刻地隱匿事實，欲故陷被告入罪之疑。揆諸
      前開說明，被告於八十七年九月下旬，既徵得自訴人之同意，而延展還款期限
      至八十七年十二月三十一日，並改簽發發票人亦為瑞成公司、發票日為八十七
      年十二月三十一日、付款人為新竹市第十信用合作社之同面額支票一紙換回原
      簽發之同額支票，乃顯屬一般票據到期換票之單純商業行為，自無何自訴人所
      指被告係以早經拒絕往來之支票換票之行為，故此顯係自訴人自訴之始刻意隱
      匿部分事實，而杜撰「被告係以早經拒絕往來之支票換票」之事實，乃洵無足
      採。
（四）再查，瑞成公司設於新竹市第十信用合作社帳號00－00－0000－0號
      支票存款帳戶係於八十七年十二月十一日始列為拒絕往來戶，已如前述。據此
      顯然被告先後於八十七年十二月底及八十八年三月底均經自訴人之同意延展清
      償期，而簽發發票日為八十八年三月三十一日之同額支票換回發票日為八十七
      年十二月三十一日之同額支票及簽發發票日分別為八十八年五月十日、八十八
      年六月十日之面額各五十萬元之支票二紙換回上開發票日為八十八年三月三十
      一日之支票時，瑞成公司設於新竹市第十信用合作社帳號00－00－000
      0－0號支票存款帳戶即已列為拒絕往來戶。從而，被告前開二次換票時，雖
      均未告知自訴人前開瑞成公司設於新竹市第十信用合作社帳號00－00－0
      000－0號支票存款帳戶已列為拒絕往來戶之事實，而有未當，惟究係均以
      「無法兌現」之支票換回「無法兌現」之支票，而自訴人仍保有同額之票據債
      權，故此充其量乃僅屬「事後」陷於無資力，致債務到期無法清償，而拖延債
      務清償期之單純民事關係，尚難認有何施用詐術取財或施用詐術得財產上不法
      利益可言（蓋無論係借款債權或票據債權均仍存在，且原被換回之發票日八十
      七年十二月三十一日同額支票，既已因該存款帳戶於八十七年十二月十一日拒
      絕往來，故亦可確定縱使屆期提示亦將遭退票，而無法兌現，被告自亦無何因
      此換票而獲得何利益）。
五、綜上，被告向自訴人借款時，既無何施用詐術，亦無因財力不佳而無償還能力之
    情事，故自訴人自亦無何因被告施用詐術而陷於錯誤可言，應與詐欺取財罪之構
  成要件不相當；又被告第一次換票時，亦無以早經拒絕往來之支票換票之情事，
    且其係「事後」始陷於無資力，致債務到期無法清償，惟為拖延債務清償期，而
    未告知自訴人第一次換票之支票「事後」已拒絕往來（即簽發之始尚未拒絕往來
    ，而於票載發票日前始拒絕往來），仍以「無法兌現」之支票換回「無法兌現」
    之支票，藉以拖延債務清償期，固有未當，惟究仍屬一般債務不履行之民事糾葛
    ，凡此均與詐欺取財罪或詐欺得利罪之構成要件有間，自難認有何詐欺取財或詐
    欺得利之情事。此外，復查無其他積極證據足資證明被告有何詐欺取財罪或詐欺
    得利之情事，應認為被告之犯罪尚屬不能證明，爰依法為被告無罪判決之諭知。
六、又被告經合法傳喚無正當理由不到庭，惟本件本院認為係應諭知被告無罪之案件
    ，爰不待其陳述逕行判決。
據上論斷，應依刑事訴訟法第三百四十三條、第三百零一條第一項、第三百零六條，
判決如主文。
中      華      民      國      八十九      年    九    月      六    日
                                臺灣新竹地方法院刑事第一庭
                                    法  官    汪  銘  欽
右正本證明與原本無異。
如不服本判決，應於判決送達後十日內向本院提出上訴狀( 應附繕本 )，上訴於
臺灣高等法院。
                                    書記官    蕭  宛  琴
中      華      民      國      八十九      年    九    月      六    日


司法院資訊處製作；財團法人民間司法改革基金會備份。
